臺灣高等法院臺中分院民事裁定　96年度破抗字第28號
抗　告　人
即破產聲請人　甲○○
上列抗告人因聲請宣告破產事件，抗告人對於臺灣臺中地方法院
中華民國96年5月8日所為96年度破字第60號裁定提起抗告，本院
裁定如下：
    主  文
原裁定廢棄，發回臺灣臺中地方法院。
    理  由
一、本件抗告人聲請及抗告意旨略以：
（一）、伊原本家境小康，婚後育有一女，嗣於民國89年間因與
        前妻感情不睦而協議離婚，伊每月須負擔贍養費及女兒
        之扶養費，而伊與父母同住，尚須負擔家計，每月收入
        無法支出，故向銀行借貸，嗣伊之母親去世，父親中風
        ，需費用治療，乃再向銀行借貸高達數萬元，以支應父
        親手術治療、復健及看護費用，致抗告人背負多筆利息
        近年息20%之銀行貸款；而利上加利循環的結果，迄今
        所積欠之債務利息每月即近新台幣（下同）5萬元。伊
        雖有誠意處理債務，惟因債權人每月要求償還數額光是
        利息就超過4萬元，縱抗告人不吃不喝，亦不可能支付
        利息，更何況是償還本金。而目前積欠債權人中國信託
        商業銀行等11家銀行共計2,923,027元，惟伊現有之資
        產僅現金271,000元，已無力清償上開債務，爰依破產
        法第57、58條規定，聲請宣告伊破產等語。
（二）、原法院謂財團費用中破產管理人之費用、及破產人與其
        家屬之必要生活費用即高達421,080元，將使抗告人現
        存財產所構成之破產財團不足以支付；況破產程序一旦
        進行，當須負擔破產財團之管理、變價及破產管理人之
        報酬，將所剩無幾，而無餘額可購成破產財團，並無破
        產之實益云云，實有損抗告人合法權益，嚴重欠當。蓋
        依台灣高等法院85年度抗字第508號裁定意旨：「祇要
        債務人有不能清償債務之情事，即可宣告破產，至於宣
        告破產有無實益，似非宣告破產時所需斟酌之要件」，
        而最高法院86年台抗字第479號裁判意旨亦指示甚明：
        「除債務人之財產不敷清償破產財團之費用及財團債務
        外，尚難認無宣告破產之實益」；甚至連司法院為幫助
        像抗告人這樣悲哀的人，而欲立法提出之新破產法，也
        明確將破產實益或多數債務人的模糊限制都不要，原法
        院再以這種理由來為難百姓，實令人難以接受。本件抗
        告人已提出畢生最後之積蓄及財產，供作破產分配之用
        ，倘其尚有豐厚之生活費，又何必聲請破產？原法院認
        抗告人無破產實益，實不公平。蓋抗告人所有之財產，
        均無別除權存在，而均為普通財產之現金將近有27餘萬
        元；且抗告人對積欠債權人甚為愧疚，家人生活現已另
        覓親友接濟，自願放棄破產法第95條之生活費優先扣除
        之規定，將所有資產用以償還債務；而償債比例從來不
        是破產所應斟酌的條件，準此，仍能構成破產財團以支
        付破產程序所生之費用及分配債務等語，為此提起本件
        抗告，求為廢棄原裁定。
二、原審則以；依抗告人所提出之財產資料所載其僅有現金27萬
    1千元，別無其他動產及不動產，並經原法院依職權查詢稅
    務電子閘門資料在卷可佐。而財團費用中破產管理人之費用
    、及破產人與其家屬之必要生活費用每年支出至少需421,08
    0元；而於2年辦案期限之破產期間中，則抗告人在2年之破
    產期間至少應支付之財團費用即高達842,160元，從而抗告
    人所有資產，顯不足以清償財團費用及財團債務。況本件倘
    准予宣告破產，反而尚需優先支付破產財團之管理、變價及
    分配所生之費用暨破產管理人之報酬等財團費用，將使破產
    財團之財產益形減少，徒使債權人無因此再受分配之可能，
    與首揭破產制度之本旨不合，參酌破產法第148條規定之旨
    趣，應認本件無宣告破產之實益，不應准許聲請人宣告破產
    ，乃裁定駁回抗告人破產之聲請，固非無見。
三、惟本院查，本件抗告人積欠債權人中國信託商業銀行等銀行
    如前開所述共2,923,027元之債務，有其提出之債權人清冊
    附於原審卷足稽，並為原裁定所認定；其現有資產如前開所
    述僅現金共271,000元，現無其他動產或不動產，復據其提
    出債務人財產狀況說明書、財產目錄等件附於原審卷可憑，
    是如經查證抗告人無其他資產及收入，其債務顯超過資產，
    堪認有破產之原因。然查觀諸原法院依職權調取稅務電子閘
    門財產所得調件明細表所示，抗告人顯係於公家機關任職，
    且就95年薪資所得亦有526,776元，則抗告人之債務是否確
    已超過現存資產？即非無疑，原法院未查明抗告人之所得及
    資產是否確不足以清償債務，即遽認抗告人主張其資產及所
    得顯已不能清償其債務，依法即有破產之原因等情，固堪採
    信云云，已非妥適。
四、次按破產管理人之報酬，由法院定之，破產法第84條定有明
    文。又向例只由承辨法官斟酌案情繁簡、破產管理人處理破
    產財團之財產難易、時間長短、分配是否適當為根據，參酌
    會計師公會或律師公會酬金標準酌奪核定之（參見台灣高等
    法院暨所屬法院67年度法律座談會民事類第48號提案），鮮
    有以薪資給付按月計酬之方式訂定破產管理人之報酬；且本
    件抗告人之資產均為現金，破產管理人處理破產財團之財產
    並非甚為困難，惟原裁定徒以每月最低薪資及預估破產案件
    進行所須時間而計算破產管理人之報酬，即非允當。再者，
    抗告人亦出具切結書表明拋棄其本人及家屬必要生活費之優
    先受償權利，生活費已另尋其他親友協助，並有生活費權利
    捨棄切結書、扶養費證明書等件在卷足稽，準此，倘以抗告
    人現有之資產所組成之破產財團，是否確不敷支付破產財團
    費用及財團債務？是否扣除破產財團費用及財團債務後，已
    無餘額可供構成破產財團，而無法清償破產債權？洵非無疑
    。原法院未遑詳查，遽以抗告人所提出上開271,000元之資
    產不足清償破產管理人之報酬及抗告人、家屬之生活費用，
    而無進行破產程序之實益為由，認其無聲請宣告破產徒生耗
    費之必要，尚嫌速斷。抗告意旨求予廢棄為有理由，又本件
    如宣告破產，破產程序由原審法院為之，方能維持審級利益
    ，且抗告人是否尚有其他收入所得亦宜由原法院就近調查，
    故由本院將原裁定廢棄，發回原法院，更為適法之裁定。
五、據上論結，本件抗告為有理由，依破產法第5條、民事訴訟
    法第495條之1第1項、第492條，裁定如主文。
中　　華　　民　　國　　96　　年　　6 　　月　　27　　日
                  民事第二庭　　審判長法　官  童有德
                                　    法　官  蔡秉宸
                                  　  法　官  謝說容
以上正本係照原本作成。
再為抗告應以適用法規顯有錯誤為理由，並經本院之許可，該許
可以原裁定所涉及之法律見解具有原則上之重要性者為限。
如提起再抗告者應於裁定送達後十日內向本院提出抗告理由狀（
須按照他造人數附具繕本）並繳納抗告裁判費新臺幣壹仟元，同
時委任律師或具有律師資格之關係人為代理人。
                                      書記官  魏維廷
中　　華　　民　　國　　96　　年　　6 　　月　　27　　日
                                                      Ｍ
